【裁判字號】    98,重醫上更(三),116
【裁判日期】    991012
【裁判案由】    過失致死
【裁判全文】
臺灣高等法院刑事判決         98年度重醫上更(三)字第116號
上  訴  人  臺灣臺北地方法院檢察署檢察官
上  訴  人
即  被  告  乙○○
選任辯護人  高涌誠律師
            許樹欣律師
            黃英哲律師
被      告  甲○○
選任辯護人  吳玲華律師
            楊華興律師
            林士祺律師
上列上訴人因過失致死案件，不服臺灣臺北地方法院85年度易字
第1739號，中華民國86年4月3日第一審判決（起訴案號：臺灣臺
北地方法院檢察署84年度偵字第18721號），提起上訴，本院判
決後，由最高法院第三次發回更審，本院判決如下：
    主  文
原判決撤銷。
甲○○從事業務之人，因業務上之過失致人於死，處有期徒刑壹
年，減為有期徒刑陸月，如易科罰金，以銀元參佰元即新台幣玖
佰元折算壹日。緩刑貳年。
乙○○無罪。
    事  實
一、甲○○係台北市○○街十四號郵政醫院之外科醫師，為從事
    醫療業務之人，乙○○則為該醫院麻醉醫師，甲○○於民國
    八十四年六月廿七日下午一時卅分許，在郵政醫院為病患詹
    俊傑以經由胸內視鏡交感神經切除手術之方式治療手汗症。
    因該內視鏡交感神經切除手術必須在氣胸下使上肺部下沈，
    以方便手術之進行，甲○○於切除手術完成後，自應對此因
    醫療引起之氣胸現象，注意其胸腔內之氣體是否已完全排出
    ，俾使肺部重新膨脹，恢復正常，且其為此外科專業醫師，
    並係其為方便手術進行所引起，當能注意詹俊傑術後氣胸狀
    況，並極易以Ｘ光確認，竟未注意詹俊傑之氣胸情況實未排
    除，且於同日下午二時三十五分詹俊傑經推出至麻醉恢復室
    後，其妻龔姵嫻尚發覺詹俊傑吟痛躁動不已，經向甲○○報
    告，甲○○始發現詹俊傑有氣胸現象，決定自原傷口作胸管
    引流手術，因而於當日下午二時五十分，又將詹俊傑移入開
    刀房預備作第二次（引流）手術，並因詹俊傑之噪動，甲○○建議乙○○對詹俊傑作全身麻醉以便進行引流手術，乙○○即於三時十二分為詹俊傑以注射propofol麻醉劑一百五十
    毫克進行全身麻醉後，洪玉樹隨即進行胸部插管引流術，復
    疏未使用氣胸引流管，而使用頂端或側面開口小，且管徑亦
    小，容易因肺葉將孔塞住而失去作用之鼻胃管做為胸管引流
    ，且疏未注意氣胸狀況是否業已改善，致詹俊傑氣胸未能及
    時、有效引流，造成張力性氣胸，於三時二十分詹俊傑因持
    續氣胸而出現心跳停止及休克，嗣經急救及插管後，於三時
    二十三分詹俊傑雖心跳、血壓恢復，但仍未能恢復意識，經
    甲○○於三時二十五分更換大口徑之氣胸引流管後，詹俊傑
    雖至四時三十五分氣體交換方恢復正常，但已因前揭遲延致
    缺氧性腦病變，呈無意識狀態，四肢強直性癱瘓，臥床近三
    年，終因缺氧性腦病變併中樞衰竭，衍生肺炎併敗血症，延
    至八十七年五月五日上午六時三十分死亡。
二、案經詹俊傑之妻丙○○訴請台灣台北地方法院檢察署檢察官
    偵查起訴。
    理  由
壹、證據能力說明
一、被告乙○○部分：
    被告以外之人於審判外之言詞或書面陳述，除法律有規定者
    外，不得作為證據；又被告以外之人於審判外之陳述，雖不
    符刑事訴訟法第159條之1至第159條之4之規定，而經當事人
    於審判程序同意作為證據，法院審酌該言詞陳述或書面陳述
    作成時之情況，認為適當者，亦得為證據；另當事人、代理
    人或辯護人於法院調查證據時，知有第159條第1項不得為證
    據之情形，而未於言詞辯論終結前聲明異議者，視為有前項
    之同意，刑事訴訟法第159條第1項、第159條之5分別定有明
    文。查本案下列所引用之供述及非供述證據，經本院依法踐
    行調查證據程式，檢察官、被告乙○○及辯護人均不爭執各
    該證據之證據能力（見本院卷第49至50頁、第283頁至第290
    頁），且亦查無依法應排除其證據能力之情形，依刑事訴訟
    法第159條之4、第159條之5規定意旨，亦得作為證據。
二、被告甲○○部分：
(一)按「被告以外之人於審判外之言詞或書面陳述，除法律有規
    定者外，不得作為證據」，刑事訴訟法第159條第1項定有明
    文，此即學理上所稱「傳聞證據排除法則」。依上開法律規
    定，傳聞證據原則上固無證據能力，但如法律別有規定者，
    即例外認有證據能力。經查：
  被告甲○○及其辯護人主張：證人許淑霞以參與本案醫療鑑
    定之鑑定人之身分，就被告乙○○在本件醫療過程之麻醉處
    理有無過失與在手術過程之工作範圍而做說明，具有鑑定人
    身份，惟其結文內容，與刑事訴訟法所規定鑑定人之結文應
    記載文義，並不相同，而欠缺鑑定人具結程序之法定條件，
    自不生具結之效力，依同法第158條之3規定，應認為無證據
    能力等語。經查上開證人於本院前審審理時之證述（見本院
    更二審卷第232至239頁），係就其參與本案醫療鑑定過程而
    為說明，具有鑑定人性質，本院前審未依踐行鑑定人之調查
    程序，命其具結，其證言應無證據能力。
  次按「刑事被告之詰問權，係指訴訟上被告有在審判庭盤詰
    證人之權利；偵查中檢察官訊問證人，旨在蒐集被告犯罪證
    據，以確認被告嫌疑之有無及內容，與審判中透過當事人之
    攻防，經由詰問程序調查證人以認定事實之性質及目的有別
    。偵查中辯護人僅有在場權及陳述意見權，此觀刑事訴訟法
    第245條第2項前段之規定甚明，檢察官訊問證人並無必須傳
    喚被告使其得以在場之規定，同法第248條第1項前段雖規定
    『如被告在場者，被告得親自詰問』，亦僅賦予該在場被告
    於檢察官訊問證人時得親自詰問證人之機會而已，被告如不
    在場，殊難期有親自詰問之可能。此項未經被告詰問之被告
    以外之人於偵查中向檢察官所為之陳述，依刑事訴訟法第15
    9 條第1項、第159條之1第2項之規定，除顯有不可信之例外
    情況外，原則上為『法律規定得為證據』之傳聞例外，依其
    文義解釋及立法理由之說明，並無限縮於檢察官在偵查中訊
    問證人之程序，應已給予被告或其辯護人對該證人行使反對
    詰問權者，始有證據能力之可言。為保障被告之反對詰問權
    ，並與現行法對傳聞例外所建構之證據容許範圍求其平衡，
    證人在偵查中雖未經被告之詰問，倘被告於審判中已經對該
    證人當庭及先前之陳述進行詰問，即已賦予被告對該證人詰
    問之機會，則該證人於偵查中之陳述即屬完足調查之證據，
    而得作為判斷之依據。」（詳最高法院97年度台上字第405
    號判決意旨）、「被告以外之人於偵查中向檢察官所為之陳
    述，除顯有不可信之情況者外，得為證據，刑事訴訟法第15
    9 條之1第2項定有明文。蓋現行法之檢察官仍有訊問被告、
    證人及鑑定人定人之權限，其應踐行之程序又多有保障被告
    或被害人之規定，證人、鑑定人於偵查中亦均須具結，就刑
    事訴訟而言，其司法屬性甚高；而檢察官於偵查程序取得之
    供述證據，其過程復尚能遵守法令之規定，是其訊問時之外
    部情況，積極上具有某程度之可信性，除消極上顯有不可信
    之情況者外，均得為證據。故主張其為不可信積極存在之一
    方，自應就此欠缺可信性外部保障之情形負舉證責任。」（
    詳最高法院98年度台上字第2904號判決意旨）。查證人吳政
    元於偵查中之陳述，既經依法具結以擔保其係據實陳述者，
    依刑事訴訟法第159條之1第2項規定，除顯有不可信之情況
    者外，自得作為證據，而被告及其選任辯護人於本院審理時
    主張證人吳政元於偵查中之陳述無證據能力，依前揭說明，
    自應負舉證責任以證明有何顯不可信之情況，然被告及其選
    任辯護人皆未釋明證人吳政元於偵查中之陳述有何「顯不可
    信之情況」，依前揭最高法院判決意旨，此項未經被告詰問
    之被告以外之人於偵查中向檢察官所為之陳述，依刑事訴訟
    法第159條第1項、第159條之1第2項之規定，除顯有不可信
    之例外情況外，原則上為「法律規定得為證據」之傳聞例外
    ，依其文義解釋及立法理由之說明，並無限縮於檢察官在偵
    查中訊問證人之程序，應已給予被告或其辯護人對該證人行
    使反對詰問權者，始有證據能力之可言，為保障被告之反對
    詰問權，並與現行法對傳聞例外所建構之證據容許範圍求其
    平衡，前揭證人吳政元在偵查中雖未經被告及其選任辯護人
    之詰問，惟依前開說明，此並非意指該證人於偵查中之證述
    即無證據能力，應僅係屬於未經完足調查之證據而已。嗣於
    本院前審審理時，證人吳政元已於審理中到庭，經檢察官、
    被告、辯護人對其分別行交互詰問，當已補足被告行使反對
    詰問權之機會，自不得再執被告未於偵查中對該證人詰問或
    與之對質為辯。是證人吳政元於偵查中之證言，自得採為本
    案證據。
(二)又刑事訴訟法上「證據排除原則」，係指將具有證據價值，
    或真實之證據因取得程序之違法，而予以排除之法則。偵查
    機關「違法」偵查蒐證適用「證據排除原則」之主要目的，
    在於抑制違法偵查、嚇阻警察機關之不法，其理論基礎，來
    自於憲法上正當法律程序之實踐，鑒於一切民事、刑事、行
    政、懲戒之手段，尚無法有效遏止違法偵查、嚇阻警察機關
    之不法，唯有不得已透過證據之排除，使人民免於遭受國家
    機關非法偵查之侵害、干預，防止政府濫權，藉以保障人民
    之基本權，具有其憲法上之意義。此與私人不法取證係基於
    私人之地位，侵害私權利有別，蓋私人非法取證之動機，或
    來自對於國家發動偵查權之不可期待，或因犯罪行為本質上
    具有隱密性、不公開性，產生蒐證上之困窘，難以取得直接
    之證據，冀求證明刑事被告之犯行之故，而私人不法取證並
    無普遍性，且對方私人得請求民事損害賠償或訴諸刑事追訴
    或其他法律救濟機制，無須藉助證據排除法則之極端救濟方
    式將證據加以排除，即能達到嚇阻私人不法行為之效果，如
    將私人不法取得之證據一律予以排除，不僅使犯行足以構成
    法律上非難之被告逍遙法外，而私人尚需面臨民、刑之訟累
    ，在結果上反而顯得失衡，且縱證據排除法則，亦難抑制私
    人不法取證之效果。是偵查機關「違法」偵查蒐證與私人「
    不法」取證，乃兩種完全不同之取證態樣，兩者所取得之證
    據排除與否，理論基礎及思維方向應非可等量齊觀，私人不
    法取證，難以證據排除法則作為其排除之依據及基準，應認
    私人所取得之證據，原則上無證據排除原則之適用。惟如私
    人故意對被告使用暴力、刑求等方式，而取得被告之自白（
    性質上屬被告審判外之自白）或證人之證述，因違背任意性
    ，且有虛偽高度可能性，基於避免間接鼓勵私人以暴力方式
    取證，應例外排除該證據之證據能力。最高法院97年度台上
    字第734號、98年度台上字第578號判決意旨參照。查本件所
    引用之被告甲○○與被害人家屬詹秀美、蔡佳男談話錄音帶
    一卷及譯文內容，被告及其辯護人於本院審理時爭執不具證
    據能力。惟查上開談話錄音內容係被害人家屬詹秀美、蔡佳
    男與被告甲○○對談時，由被害人家屬詹秀美、蔡佳男自行
    錄音蒐證所得，非國家機關基於公權力之行使所取得，自無
    從直接適用刑事訴訟法證據禁止法則之相關規定，逕予判斷
    應否排除。再者，衡諸被害人家屬詹秀美、蔡佳男錄音蒐證
    之目的，係為釐清本件醫療行為被告有無疏失之行為，與
    本件犯罪事實有直接關聯性，考量被害人詹秀美、蔡佳男為
    前開錄音搜證時並無以暴力方式為之，此見本院前審勘驗筆
    錄即明（見本院更一審卷第219至221頁），且取得錄音內容
    後僅作為訴訟上之證據資料使用，並未持以不當散布以詆毀
    被告之名譽，以本件被害人家屬所為蒐證行為對被告隱私權
    之侵害程度，以我國國情而言，尚屬現今社會通念所得容忍
    之範圍，採認該證據之證據能力對人權保障均衡維護並無明
    顯不利之影響等情事，縱類推適用刑事訴訟法第158條之4之
    規定，亦應認上開錄音內容均有證據能力，併予敘明。
(三)又被告以外之人於審判外之言詞或書面陳述，除法律有規定
    者外，不得作為證據；又被告以外之人於審判外之陳述，雖
    不符刑事訴訟法第159條之1至第159條之4之規定，而經當事
    人於審判程序同意作為證據，法院審酌該言詞陳述或書面陳
    述作成時之情況，認為適當者，亦得為證據；另當事人、代
    理人或辯護人於法院調查證據時，知有第159條第1項不得為
    證據之情形，而未於言詞辯論終結前聲明異議者，視為有前
    項之同意，刑事訴訟法第159條第1項、第159條之5分別定有
    明文。查本案下列所引用之其餘供述及非供述證據，經本院
    依法踐行調查證據程式，檢察官、被告及辯護人均不爭執各
    該證據之證據能力（見本院卷第49至50頁、第84至86頁、第
    283頁至第290頁），且亦查無依法應排除其證據能力之情形
    ，依刑事訴訟法第159條之4、第159條之5規定意旨，亦得作
    為證據。
貳、實體部分：
甲、有罪部分（即被告甲○○部分）：
一、訊據被告甲○○矢口否認前開執行醫療業務過程中，有何疏
    失之情事，辯稱：
(一)本件經腋內試鏡上胸交感神經切除手術，其進行時間係(1)病
    患於六月二十七日下午二時卅五分第一次手術結束，將病患
    推入麻醉恢復室。(2)同日下午二時四十五分病患躁動，呼吸
    異常，經其檢查有氣胸現象，決定作胸管引流手術。(3) 同
    日下午二時五十五分將病患再送手術室進行全身麻醉及手術
    準備。(4)同日下午三時零五分開始進行引流手術，由原來腋
    下手術傷口放入導管並作抽吸，在手術開始的第一分鐘內，
    胸管導入一剎那，氣胸狀況已完全解除，接下來只做持續抽
    吸及胸管固定工作。(5)同日下午三時十八分手術部分完全結
    束，此時血壓、心跳及血飽和濃度均正常。(6)同日下午三時
    卅分在麻醉催醒過程中，突發血壓下降而休克。此均有病例
    資料可查。然乙○○卻指其係於下午二時五十分始驗出氣胸
    ，三時才進入手術室，三時十五分始做引流手術，偕告訴人
    共同指其有遲誤之情事，顯與事實不符。
(二)本案病患於第一次手術後發生氣胸係自發性，非可預期，而
    再第二次手術完成後，乙○○亦曾表示當時被害人之血氧容
    量均好，心電圖、血壓測量等亦均在正常值範圍，病患轉至
    三軍總醫院時，吳政元醫師亦表示病患肺部有擴張，且已無
    氣胸，則術後乙○○指病患之休克、血壓劇降與其引流手術
    不當，造致張力性氣胸有關，洵不足採信。況其採用之軟性
    橡膠鼻胃管，材質可承受任何力量抽吸不發生扁縮，當導管
    進入胸腔，即刻可將胸內氣體瞬間吸排於外，過程簡單，效
    果立現，告訴人附和乙○○指引流不當之說法，乃受楊之誤
    導所致。
(三)麻醉醫師為專科醫師，對於預為手術之病患，如何麻醉及術
    後恢復狀況之監控，均為其職責，其於第二次手術固向乙○○指出麻醉之需求，但是否為全身麻醉及其方法為何，均由
    乙○○評估決定。而本件係因乙○○未按規定使用propofol
    麻醉藥物使然，因該藥物有產生低血壓、暫時性窒息及心跳
    過慢之副作用，故使用時應維護呼吸道暢通，然楊醫師並未
    遵守使用通氣管等人工換氣與充分供氧之設施，且所稱注射
    速度，先謂注射時間「至少超過四十五秒」，繼則稱「至少
    一分鐘以上」，前後不一，顯未符一五０毫克以每十秒二十
    毫克，應為七十五秒以上之規定，而有過失，嗣並造成不良
    後果非其所能掌控。從而其發現被害人氣胸即進行第二次手
    術，並無疏誤，手術後被害人情況正常，且醫療過程其均未
    離開病患，自無過失可言云云。
二、本院查：
(一)被害人因手汗症在郵政醫院由被告乙○○進行麻醉，而由被
    告甲○○施行手汗症內視鏡經腋上胸交感神經切除手術，嗣
    因氣胸嚴重，及被害人躁動，由被告甲○○建議，經被告乙○○同意，再對被害人施以全身麻醉，進行第二次氣胸引流
    手術，在第二次手術過程中，被害人一度心跳停止、休克，
    經急救恢復心跳，但結果仍造成缺氧性腦病變，呈無意識狀
    態，四肢強直性癱瘓，為被告甲○○所是認，復經證人即同
    案被告乙○○證述屬實，並有郵政醫院診斷證明書、三軍總
    醫院附設民眾診療服務處診斷證明書、三軍總醫院腦電波報
    告單、出院病歷表、榮民總醫院病歷資料公務查詢會簽意見
    表及郵政醫院病歷資料各一份在卷可稽（見偵查卷第4、7至
    9頁、原審卷第119頁、本院更一審卷第140至161頁）；被害
    人延於八十七年五月五日上午六時卅分死亡，其直接引起死
    亡之疾病或傷害為「肺炎併敗血症」，其先行原因（即引起
    上述死因之疾病或傷害）則為「缺氧性腦病變併中樞衰竭」
    ，此亦有陸軍八○二總醫院出具之死亡證明書在卷可考（見
    本院上訴卷第168頁）。
(二)採用經胸內視鏡交感神經切除術以治療手汗症，已為相當普
    遍之手術，且施行該交感神經切除手術，必須在氣胸下使上
    肺部下沉時，方能使內視鏡沿著肺與肺壁間空隙進入胸腔頂
    部，俾便切除該交感神經，此有台大醫院覆函一件及有關手
    汗症簡易手術治療、胸腔鏡交感神經切除術、胸部外科學等
    文獻在卷（見偵卷第五九至六三頁、上易卷第一三五頁、一
    五二至一六三頁）可參，且與証人即三軍總院醫師吳政元証
    陳：此手術須先將一邊肺萎縮，較易找到交感神經，及文獻
    報告此手術會有2%微量氣胸發生，而造成氣胸有可能是肺萎
    縮後擴張不完全、空氣自傷口跑進去或手術器械對肺部傷害
    （見偵卷第二十八頁）等情相符，是本案雖無事証足証被告
    甲○○施行手術時，有因手術器械對肺部傷害（戳破肺泡等
    ），然以此手術既均須先使肺部萎縮（即氣胸），則被害人
    確係由施行手術之被告甲○○以醫療方式引起氣胸，可堪認
    定。只是此氣胸狀況多屬輕微，一般多能自行恢復，然少數
    情況轉壞，只要及時施行胸腔插管引流，不為延誤，即可改
    善，不致發生後遺症，亦為行政院衛生署第一次鑑定報告、
    台大醫院司法機關查詢案件答覆書所述明（見上易卷一三五
    頁及偵卷第五十四頁），是手術既須於病患氣胸情況下進行
    ，則術後病患氣胸是否排除？肺部是否完全擴張恢復？即為
    此手術於術後首要注意觀察之後遺症。乃被告洪玉樹辯稱，
    本案被害人係自發性氣胸，非可預期云云，核與事實不符，
    顯無足採。
(三)又本件被害人於第一次手術完成後，於下午二時卅五分推出
    恢復室時，呻痛不已，經其妻丙○○向被告甲○○轉告，被
    告甲○○查看時，始發覺被害人皮下氣腫之嚴重氣胸現象，
    因而決定作第二次引流手術，並於三時十二分開始第二次全
    身麻醉，此業據告訴人丙○○指訴在卷，並與証人即被告乙○○供証：當日下午排定被害人手術後，另亦排有其他手術
    ，於被害人推出手術室後，其與甲○○醫師即開始準備下一
    床手術，故於決定被害人須再度手術，亦須先將原已進入手
    術室之他病患先行移走，故耗費部分時間；及被告甲○○於
    與被害人家屬電話交談中提及當日其「上午開五個（指手術
    ），下午開五個」等語（上易卷六十二頁反面譯文）一節，
    暨病歷麻醉記載三時十二分開始麻醉之紀錄，均相符合，而
    堪認定。
(四)至氣胸如需麻醉，最好維持自主呼吸，不適合插管並控制呼
    吸（控控制呼吸為正壓呼吸，反易加重氣胸之嚴重度），而
    氣胸之急救，全賴正確快速之診斷及引流，本案因患者喘急
    噪動，無法局部麻醉施行引流手術，才臨時需要全身麻醉，
    目的即為爭取祁盡速引流時間，而本案被害人經麻醉醫師楊
    乙○○判定ASA class 3E，則其使用propofol麻醉藥以一般
    建議劑量（2-2.5mg/kg），於三十秒內注射150mg，均無不
    妥，另除非採局部麻醉，任何麻醉藥物都有呼吸抑制、心臟
    抑制引起明顯之低血壓、低血氧之可能，此為麻醉之必然風
    險。惟依麻醉中監視器顯示，血氧飽合度在麻醉之後八分鐘
    內無異常，即並未發生暫時性窒息（apnea）、或低血壓、
    或缺氧、或呼吸道有維持不良（氣道通氣不良）等現象，亦
    無使用airway或氣管插管之必要性，乃本案麻醉醫師乙○○
    於麻醉過程中，均有為血管循環、氧供應及呼吸情況監控，
    符合麻醉程序，而無疏失，亦經行政院衛生署第三、四次鑑
    定在卷（上更二卷一第一一九至一二七頁、卷二第六六至七
    七頁），並經鑑定証人許淑霞到院証陳：同意第三、四次鑑
    定意見認本案麻醉醫師之麻醉處理，均符麻醉程序，並無疏
    失等情（上更三卷第232至239頁）。而本案被害人於三時十
    二分經被告乙○○施行全身麻醉後，由被告甲○○為插管引
    流手術，然依病歷記載，係至三時廿分，被害人方出現心跳
    停止及休克（麻醉監視器顯示：心跳變慢、血氧飽和度下降
    70%和低血壓），因如係麻醉誘導所生之暫時性窒息，血氧
    飽和度會在麻醉誘導後迅速下降，然如前述，其係在麻醉八
    分鐘後發生，即已排除係因麻醉引起。惟因氣胸繼續進展，
    血壓和呼吸的變化是快速且致命，雖被告甲○○於第二次手
    術已對被害人為插管引流，然既係經事先決定施行手術，且
    係以全身麻醉並於手術室中為之，郵政醫院手術房亦備有專
    用引流胸管，亦據郵政醫院院長陳健煜於本院結証在卷（上
    更二卷二第六十一頁），另証人吳政元亦証稱：一般於醫院
    胸腔外科手術室不會以鼻胃管代替胸管（見上更二卷三第五
    十七至六十頁），然被告甲○○為本案胸腔外科手術，既非
    無法取得可有效使用之胸管，竟使用頂端或側面開口小，且
    管徑亦小，容易因肺葉將孔塞住而失去作用之鼻胃管做為胸
    管引流，因而致被害人氣胸未為有效引流，嗣再更換口徑較
    大之氣胸引流管一節，核與現場護理人員戴婉莉証述有改用
    口徑較大之胸管暨護理紀錄記載亦載有使用chest tube等情
    均相符合，是本案於第二次插管引流手術過程中，因被告甲○○使用鼻胃管插管，致未能即時有效的引流，乃被害人於
    三時廿分時發生之休克，乃因持續性氣胸造成，亦堪認定，
    且行政院衛生署第四次鑑定時亦同此認定（上更二卷二第六
    六至七七頁）。至被害人於轉送三軍總院時雖已無氣胸現象
    ，然如前述，係嗣被告甲○○改用胸管方為有效引流，而胸
    腔氣體既經排出，被害人當即再無氣胸現象，並非因此即認
    被害人迄未曾發生氣胸，或被告甲○○自始處理氣胸均無違
    誤，此乃倒果為因，被告甲○○辯稱其於將鼻胃管插入被害
    人胸腔，即瞬間將被害人胸內氣體排出，效果立現，本案純
    係麻醉醫師乙○○麻醉之疏失云云，均無足採。
(五)再經本院函詢行政院衛生署本案前後四次鑑定，關於被告乙○○麻醉處置有無不當或疏忽之處，及是否與氣胸之發生同
    為造成病患心跳停止之原因，前後鑑定意見似有不同，經該
    署函覆稱：綜觀本案四次之爭點及鑑定意見，本案麻醉處置
    尚無發現不當之處，麻醉仍有其風險，但無法證實本案之麻
    醉確為病人心臟停止致缺氧性腦病變之原因，至於氣胸則應
    列入病人休克原因之考量，有該署99年7月13日衛署醫字第
    990209171號函附卷可憑（見本院更三審卷第177至178頁）
    ，益見本件被害人心跳停止、休克，致生腦部缺氧之原因
    係氣胸所致，足徵被告甲○○為本件氣胸引流手術時，確實
    未能即時、有效排除氣胸狀況，故被告甲○○對本件氣胸引
    流手術之處置確有不當，至為明確。
(六)最高法院發回意旨指稱：…(四)稽以卷附醫事審議委員會第
    三次鑑定意見，有關本件被害人氣胸之處置是否可行，則謂
    「甲○○醫師所呈白色透明管子是屬於鼻胃管，當氣胸發生
    ，『情況緊急時』是可用此方法加負壓抽吸經原傷口將胸腔
    之氣給予排出……」，證人即護士戴婉莉於原審亦證稱第二
    次進入開刀房，當時情況緊急。如果無訛，甲○○於進行鼻
    胃管引流時，是否符合該鑑定書所載情況緊急之情形，即攸
    關甲○○有無過失之認定，非無詳加研求之餘地。原審未為
    究明，即為不利於甲○○之認定，自有證據調查未盡之違法
    。…(五)惟稽諸卷附郵政總局郵政醫院九十七年五月二十八
    日醫字第０九七００００五八號及同年七月二十一日醫字第
    ０九七００００七七號函文略稱：氣胸引流管為統稱，非指
    特定之管子（如胸管），其他屬同材質之引流管皆適用之，
    只要導入胸腔作氣胸引流之管子皆泛稱為氣胸引流管。因氣
    胸所引流者為氣體，不會造成阻塞，故不一定要使用較粗之
    胸管。十八號鼻胃管及胸管均為同性質之PVC軟性塑膠材質
    ，僅口徑大小不同，適合於各種氣胸情況之抽吸及引流。且
    氣胸之正壓氣體係於不銹鋼導管或手術器械進入肋膜腔之一
    瞬間即被排放，與後來使用管子之粗細無關，無論十八號鼻
    胃管或胸管僅係後來接續之步驟。依胸部外科學中文教科書
    之記載，氣胸引流最常用為十八－二二號塑膠管，單純之氣
    胸病人並不需要使用較粗之三十二號塑膠管，甲○○使用十
    八號塑膠管為氣胸引流乃遵照教科書規定處理，未逾越其規
    範等旨，原判決未敘明何以上揭函文不足採為有利於被告甲○○認定之理由，逕認甲○○執行業務上有過失，亦有判決
    不備理由及證據調查未盡之違法。經查：(1)本件病患詹俊傑
    是於當日下午二時五十分，再度移入開刀房預備作第二次（
    引流）手術，並因詹俊傑之噪動，甲○○建議乙○○對詹俊
    傑作全身麻醉以便進行引流手術，乙○○即於三時十二分為
    詹俊傑以注射propofol麻醉劑一百五十毫克進行全身麻醉後
    ，被告洪玉樹隨即進行胸部插管引流術，至三時二十分詹俊
    傑出現心跳停止及休克，嗣經急救及插管後，於三時三十分
    詹俊傑心跳、血壓恢復，但仍未能恢復意識等情，業如前述
    認定，足見病患移入開刀房後，因病患噪動，被告並非立即
    對病患施以胸部插管引流術，而係在被告乙○○施以全身麻
    醉後，被告甲○○始接續為病患進行胸部引流手術，是依上
    開手術進行之流程觀之，尚難認被告甲○○當時有何情況緊
    急致未能以大口徑之氣胸引流管施行手術之情形，再者，姑
    且不論被告甲○○係持鼻胃管施行氣胸手術之原因為何，然
    被告甲○○為本件手術時，仍應保有持續觀察有無氣體出來
    或氣胸症狀有無改善之注意義務，及如症狀並未改善或緩解
    ，即須換成胸管引流之作為義務，被告甲○○未及注意及此
    ，待病患出現心跳停止及休克後，始察覺上情，可見被告甲○○上開醫療處置行為確有疏失無誤。(2)至發回意旨所指前
    揭郵政總局郵政醫院二份函文製作過程，係醫院秘書要求被
    告甲○○先行陳述意見，內容有與被告甲○○討論過，…內
    容是由被告甲○○先撰擬草稿後，經醫院確認後發函等情，
    業據被告甲○○於本院準備程序自承在卷（見本院更三審卷
    第36頁），上開函文既由被告甲○○所草擬，內容之正確性
    、真實性即有可疑，自難採為有利被告甲○○之認定。
三、綜上所述，本案被告甲○○係外科醫師，為從事業務之人，
    因施行外科手術上之業務過失，致被害人因持續性氣胸未予
    排除而腦部缺氧性腦病變，呈無意識狀態，四肢強直性癱瘓
    ，臥床近三年，終因缺氧性腦病變併中樞衰竭，衍生肺炎併
    敗血症死亡，被害人之死亡與被告甲○○之過失間，有因果
    關係，是被告甲○○業務過失致死犯行，事証已臻明確，自
    應依法論科。
四、查被告甲○○行為後，刑法業於九十四年二月二日修正公布
    ，九十五年七月一日起施行。按行為後法律有變更者，適用
    行為時之法律，但行為後之法律有利於行為人者，適用最有
    利於行為人之法律，刑法第二條第一項定有明文。茲本條係
    規範行為後法律變更所生新舊法律比較適用之準據法，本身
    尚無新舊法比較之問題，於新法施行後，應一律適用新法第
    二條第一項之規定，為「從舊從輕」之比較。而本次法律變
    更，比較時應就罪刑有關之共犯、未遂犯、想像競合犯、牽
    連犯、連續犯、結合犯，以及累犯加重、自首減輕暨其他法
    定加減原因（如身分加減）與加減例等一切情形，綜其全部
    罪刑之結果而為比較（最高法院九十五年度第八次刑事庭會
    議決議參照）。經查：
(一)關於刑法第二百七十六條第二項之業務過失致死罪，其法定
    罰金刑最低度部分，修正前刑法第三十三條第五款規定為銀
    元一元（並依罰金罰鍰提高標準條例第一條前段規定提高10
    倍後，折算為新臺幣三十元）以上，修正後刑法第三十三條
    第五款則修正為新臺幣一千元以上，以百元計算，是比較修
    正前後罰金刑最低度部分，應以修正前之規定對被告較為有
    利。
(二)又被告行為後，刑法第四十一條規定曾於九十年一月四日經
    總統公布修正，並自同年月十日經總統公布施行，復於九十
    四年二月二日再經總統公布修正，並自九十五年七月一日起
    施行，而罰金罰鍰提高標準條例亦於九十五年五月十七日經
    總統公布修正，刪除第二條有關易科罰金及易服勞役折算標
    準之規定，並自九十五年七月一日起施行。被告行為時之刑
    法第四十一條規定：「犯最重本刑為三年以下有期徒刑以下
    之刑之罪，而受六月以下有期徒刑或拘役之宣告，因身體、
    教育、職業或家庭之關係，執行顯有困難者，得以一元以上
    三元以下折算一日，易科罰金。」，惟該條業於九十年一月
    四日經修正、並於同年月十日經總統公布施行，依該修正後
    之刑法第四十一條第一項規定：「犯最重本刑為五年以下有
    期徒刑以下之刑之罪，而受六個月以下有期徒刑或拘役之宣
    告，因身體、教育、職業、家庭之關係或其他正當事由，執
    行顯有困難者，得以一元以上三元以下折算一日，易科罰金
    。但確因不執行所宣告之刑，難收矯正之效，或難以維持法
    秩序者，不在此限。」，嗣該條文再於九十四年一月七日經
    立法院修正，於同年二月二日經總統公布，於九十五年七月
    一日施行之刑法第四十一條第一項前段則規定：「犯最重本
    刑為五年以下有期徒刑以下之刑之罪，而受六個月以下有期
    徒刑或拘役之宣告者，得以新臺幣一千元、二千元或三千元
    折算一日，易科罰金。」，比較前揭行為時法、中間法、裁
    判時法之易科罰金折算標準，以九十年一月十二日修正生效
    後、九十五年七月一日修正施行前之中間時法規定，較有利
    於被告，則應依刑法第二條第一項，適用最有利於被告之中
    間時法即九十年一月十二日修正生效後、九十五年七月一日
    修正生效前之刑法第四十一條第一項前段、九十五年五月十
    七日修正前罰金罰鍰提高標準條例第二條等規定，定其折算
    標準，爰併諭知易科罰金之折算標準。
(三)本件經綜合觀察全部罪刑比較之結果，新刑法並無較有利於
    被告甲○○之情形，上開規定應依刑法第二條第一項前段規
    定，適用修正前刑法相關規定而為論科。
五、核被告甲○○所為，係犯刑法第二百七十六條第二項之業務
    過失致人於死罪。查被害人於檢察官起訴後嗣已死亡，公訴
    人於提起公訴時未及見此，因認被告係犯刑法第二百八十四
    條第二項業務過失致重傷罪，則尚有未洽，起訴法條，應予
    變更。原審未詳為調查勾稽，誤為被告甲○○無罪之諭知，
    顯有未洽。檢察官上訴指摘及此，為有理由，應由本院撤銷
    改判。爰審酌被告甲○○之品行、素行均佳，無不良前科紀
    錄，有本院被告前案紀錄表在卷可查，然其為本案醫療手術
    ，未善盡職責，輕忽病患症狀，並未適時予以正確之手術、
    急救，過失程度非輕，且造成年僅卅六歲之青壯被害人因腦
    病變後並致死亡之嚴重結果，所生危害非輕，犯後又未能坦
    承犯行，並考量被告於98年5月5日已於被害人家屬就民事賠
    償部分達成和解，支付新台幣（下同）400萬元賠償金之態
    度等一切情狀，量處如主文第二項所示之刑，以資懲儆。又
    被告甲○○本案過失犯行係於96年4月24日前，要符中華民
    國96年罪犯減刑條例之減刑規定，乃併予減其刑告刑二分之
    一，即有期徒刑6月，並依修正前刑法第41條第1項前段之規
    定，諭知易科罰金之折算標準。再者，被告甲○○前未受有
    期徒刑以上刑之宣告，有本院被告全國前案紀錄表可按，且
    事後業經與被害人家屬成立民事和解，支付400萬元之賠償
    金，有和解書一份在卷可稽（見最高法院98年度台上字第
    4055號卷第97至98頁），本院認被告歷經本案十餘年偵審程
    序，當知所警惕，無再犯之虞，所宣告之刑，以暫不執行為
    當，爰併為緩刑二年之宣告，兼啟自新。又因被告甲○○行
    為後，刑法第74條雖亦於95年7月1日修正施行，惟因該條非
    屬刑法第2條所稱法律之變更，故犯罪在新法施行前，新法
    施行後，緩刑之宣告，應適用新法第74條之規定（最高法院
    95年第8次刑事庭會議決議可資參照），是應依修正後刑法
    第74條第1項第1款之規定，併予宣告緩刑。至於刑事妥速審
    判法已於99年9月1日生效，因被告甲○○及辯護人均未表明
    任何聲明、聲請或請求，而為無罪抗辯等情，本院認即無依
    該條款規定減輕其刑規定之適用，併此敘明。
乙、無罪部分（即被告乙○○部分）：
一、公訴意旨另以：被告乙○○係郵政醫院之麻醉醫師，亦為從
    事業務之人，於本案被害人為手汗症交感神經切除手術完成
    後，因發生氣胸現象，進行第二次手術時施行麻醉劑時，未
    注意第一次麻醉藥劑仍有部分殘留，猶為全身麻醉，致被害
    人因藥劑作用，加速原有血氧不足，一度心跳停止，而因腦
    部缺氧過久生病變，造類似植物人狀態，因認其亦涉犯刑法
    第二百八十四條第二項業務過失致重傷害罪嫌云云。
三、次按犯罪事實應依證據認定之，無證據不得認定犯罪事實，
    不能證明被告犯罪者，應諭知無罪之判決，刑事訴訟法第一
    百五十四條第二項、第三百零一條第一項分別定有明文。又
    認定被告有罪之事實應憑證據，如未能發現相當之證據，或
    證據不足以證明，自不能以推測或擬制之方法，以為裁判之
    基礎；且認定事實所憑之證據，倘其證明尚未達相當程度，
    而有合理之懷疑存在時，尚難為有罪之認定基礎。（最高法
    院四十年台上字第八六號、七十六年台上字第四九八六號判
    決意旨參照）。復按刑法上之過失，係指行為人對於構成犯
    罪之事實，按其情節應注意並能注意而不注意；且其過失行
    為與行為結果間，在客觀上有相當因果關係始得成立。如行
    為人在客觀上非其所能注意，即難認其有何過失可言。而所
    謂相當因果關係，係依經驗法則，就當時情節，而為客觀審
    查；如認在一般情形下，有此行為之同一條件，均可發生同
    一結果者，則該條件即為發生結果之相當條件；其行為與結
    果間，始具有相當性，認其有相當因果關係。反之，如認在
    一般情形下，有此行為之同一條件，未必皆有同一結果者，
    則該條件即非發生結果之相當條件；其行為與結果間，不具
    有相當性，認其並無相當因果關係（最高法院七十六年台上
    字第一九二號判決意旨參照）。
三、訊據被告乙○○固坦承於本件醫療行為過程中對被害人先後
    為二次全身麻醉行為，然堅決否認其有何過失，辯稱：
(一)本案病患詹俊傑於第一次手術後，發生躁動現象無法施行第
    二次手術，被告乃依外科醫師之決定使用propofol麻醉劑對
    於該病患作全身麻醉（按：該病患雖列為急診第三級IIIE
    ，但生理功能並無不足，且被告依該病患體重以一百五十毫
    克交由護士進行超過一分鐘之緩慢靜脈注射，均無不合），
    依據行政院衛生署第二次鑑定意見亦載明：「對此病患並非
    禁忌」，況病患既因洪醫師之第一次手術，發生嚴重氣胸，
    如不緊急處置為第二次手術，短時內將會有死亡之可能，在
    此緊急下使用有副作用之藥物施行之第二次麻醉，乃醫學上
    正當之處置，故無業務上過失之可言。
(二)被告使用之propofol麻醉劑固會有使病患產生心跳變慢，呼
    吸抑制，血壓下降等副作用（其實所有之麻醉劑均有此反應
    ），但本件並無劑量過大及注射過速之情事，中華民國麻醉
    醫學會第二次鑑定報告已指出因使用此藥物產生低血壓，如
    何會導致心跳停止，隨病人之生理狀態而異，但依臨床觀察
    ，尚非造成心跳停止之唯一原因。
(三)本案病患詹俊傑發生腦部缺氧，是因為施行氣胸引流手術之
    後兩分鐘時，發生心臟停止跳動，造成全身血液循環完全停
    止，以致血液無法經由循環系統到達腦部，引起腦部缺血導
    致腦部立即缺氧。然而，病患詹俊傑之所以發生心臟停止跳
    動，僅有二種可能，一是急性麻醉藥物過敏反應，另一則是
    張力性氣胸，而張力性氣胸會使胸腔內上腔靜脈內沒有足夠
    血液回流心臟，以及壓迫心臟與抑制心臟跳動，而造成心臟
    跳動停止。依本案之醫療過程，病患詹俊傑發生張力性氣胸
    之原因，乃洪醫師採用鼻胃管（材質是軟性橡膠）經由右腋
    窩（原來手術部位）做引流手術，但因為鼻胃管之口徑太小
    與容易壓扁，而導致引流不暢通。同時因為肋膜腔內之壓力
    是低於外界空氣壓力，若氣胸引流不暢通，將使外界之空氣
    持續進入肋膜腔而不易排出，由於外界之空氣進多出少，致
    使肋膜腔內原本存在之氣胸壓力持續增加，形成張力性氣胸
    ，始導致引流手術完成兩分鐘後引起病患心臟停止跳動。再
    者，病患詹俊傑於心跳與血壓經急救回復正常之後，洪醫師
    才經由病患右側肋間，使用大口徑之氣胸引流管做引流手術
    。經使用麻醉機之呼吸器維持病患呼吸三十分鐘之後，總計
    做三次動脈血氣體分析檢，發現病患詹俊傑支動脈血液二氧
    化碳分壓一直高於正常質，表示氣胸並未很快排除。因為氣
    胸無法迅速排除，導致病患腦部血液內之二氧化碳分壓太高
    ，致使腦組織發生酸中毒，影響急救後病患腦功能之恢復。
    從而，本案病患詹俊傑發生張力性氣胸，乃因洪醫師做氣胸
    引流手術不當所引起，而多汗症手術後引發氣胸之原因，則
    可能是病人自發性發生或施行「胸腔內視鏡交感神經燒灼手
    述」時，使用電燒不甚燒破肺泡所造成，但無論是氣胸之發
    生或引流手術不當致原本存在之氣胸成為張力性氣胸，均與
    身為麻醉醫師之上訴人無關。
(四)至於洪醫師另指摘上訴人在施用麻醉藥物其間，沒有給予維
    持呼吸道暢通之必要措施和注意，終導致病人發生呼吸道窒
    息云云，純屬無稽。蓋由下午三時十二分開始第二次麻醉，
    下午三時十五分施行右腋窩引流手術結束，總計六分鐘時間
    ，病患情況一直處於儀器監控之正常範圍內，已表示病患之
    呼吸道之維持與麻醉藥物之作用並沒有任何異常發生，若如
    洪醫師所言，係上訴人疏忽未注意病患呼吸道之維持，則儀
    器早已示警，絕不可能在三點十八分仍然監測到血壓１００
    ／７６ｍｍＨｇ，心跳９０／分，血氧飽和濃度９２％，因
    此，上訴人係以科學數據駁斥洪醫師之臆測，誰是誰非極為
    清楚。從而，被告當已盡注意看管之義務並遵循醫療成規之
    步驟而進行手術，要無任何業務過失言云云。
四、經查：
(一)本案第三次經行政院衛生署醫事審議委員會鑑定認為：…（
    二）依病歷記載及當時出現需緊急處理之狀況判斷，病人呼
    呼吸巳出現窘迫，ASA身體狀態分類應屬ASA class 3或4。
    在此情況下，使用Propofol作麻醉誘導，應以適量作緩慢注
    射為原則，至於使用的注射速率應以病人的反應作調整。每
    秒約20亳克之注射速率為一般病人作麻醉誘導常用及可接受
    之注射速率，若約以30秒之時間注射完畢150亳克（平均每
    秒5亳克），則屬緩慢注射。（四）依據麻醉記錄、手術後
    記錄及護理記錄，病人在第一次手術前，術中及術後生命徵
    象及呼吸狀態（以氧飽和度表示）均有記載。(五)麻醉藥物
    propofol, Ketalar)均有可能引起呼吸抑制或導致呼吸暫時
    停止之作用，一般與使用劑量及注射速率有關。使用何種較
    恰當，則由醫師作專業判斷，最重要是要針對反應作出適當
    處理。…（七）依發生時間之判斷，若第二次麻醉誘導時間
    為15:12，L術開始15:15，手術結束15:18，則病人於15:20
    出現心跳異常，血氧飽和度下降至70%，血壓測量不出等休
    克及缺氧症狀以及後續之缺氧性腦病變為真實情況，則此應
    與麻醉過程中未放置airway無直接關係，對此病人而言，設
    若Propofol之使用劑量(150mg/75kg; 2mg/kg)及注射速率(
    150mg/30秒; 5mg/秒)為事實，則propofol之使用並非禁忌
    。因麻醉過程中均有使用心電圖、血壓測量、血氣飽和度測
    量、以及動脈血氣體分析（包括二氧化碳分壓），作為心血
    管循環、氧供應、及呼吸情況之監控，符合麻醉程序，並無
    疏失乙節，有行政院衛生署醫事審議委員會94年11月16日出
    具之（編號: 0000000）鑑定書一份可參（見本院上更二卷
    一第一一九至一二七頁）。
(二)本案第四次經行政院衛生署醫事審議委員會鑑定認為：…（
    二）本案病人狀況，在第一次麻醉時屬於ASA class1的病人
    ，為生理完全正常歲以下的成人，第二次麻醉時因病人喘急
    躁動，經麻醉醫師判定屬於ASA clas s 3E，當時病人尚無
    低血壓等等問題，使用一般建議劑量（2- 2.5mg/kg）並無
    不妥，另依麻醉中監視器顯示，血氧飽和度在麻醉之後8分
    鐘之時間內並無異常，無法看出呼吸道有維持不良現象，其
    低血壓、低血氧狀況，並無法證明是propof ol麻醉劑引起
    窒息或低血壓，也無法排除為持續氣胸造成之結果。（三）
    如同鑑定意見二，第二次麻醉前病人並無低血壓等等其他血
    流動力學不穩現象，固雖為緊急手術，並不是血流動力學不
    穩無法承受藥物作用之情況。除非採局部麻醉，任何麻醉藥
    物都有呼吸抑制、心臟抑制引起明顯之低血糖、低血氧之可
    能，此為麻醉之必然風險，如果當時評估是在麻醉下儘速排
    除氣胸，排除速度和麻醉風險必須同時考量，依當時紀錄，
    在麻醉後六分鐘內並無法看出有窒息或低血壓、缺氧的現象
    ，後來發生之心跳變慢、血氧飽和度下降（70）和低血壓，
    仍無法排除為氣胸未被引流的影響，臨床上使用propofol麻
    醉劑時，除非使用輸注幫浦，其實無法真確算出輸注速率，
    同前述，如以20CC空針抽取並注射，實為臨床上常用之麻醉
    誘導方式，如果在誘導之後發生apnea，血氧飽和度會迅速
    下降，本案在第二次麻醉六鐘之內，並無血氧飽和度下降現
    象，如氣胸繼續進展，血壓和呼吸的變化更是快速且致命，
    本案無法排除為持續性氣胸所造成的休克。（四）依照本案
    給予劑量2mg/kg，的確可能發生apnea，apnea發生時，氣道
    是否暢通、是否該使用airw ay或氣管插管，為麻醉醫師當
    時之臨床判斷，但如氣道通氣不良，血氧飽和度會迅速下降
    ，依照此病人全程血氧飽和度監測顯示，在休克發生前，並
    無血氧飽和度下降的現象，應無氣道通氣不良或缺氧的現象
    ，故此判斷麻醉科醫師並無「未及時發現」之事實。…因此
    認為第二次麻醉後至休克前，即使病人產生apnea，並無氣
    道維護不足或缺氧的事實等情，有行政院衛生署醫事審議委
    員會96年6月20日出具之（編號: 0000000）鑑定書一份可參
    （見本院上更二卷二第66至77頁）。
(三)又鑑定人許淑霞復於本院審理時證稱：案發當日該病患第一
    次麻醉藥之殘留劑量與最低有效濃度比值均屬非常低微之量
    因此表示案發當日下午3時0分之後，也就是第二次麻醉時，
    第一次麻醉使用之麻醉藥對病患已不會有任何生理系統之影
    響，（問：您是否同意「本案病患發生之低血壓與低血氧狀
    況，無法證明是因為Propofol引起窒息或低血壓所造成」?
    ）是，（問：本案下午2時35分第一次手術結束，下午2時50
    分診斷右胸氣胸，下午3時15分由右腋窩插入鼻胃管做引流
    。此時，因為『張力性氣胸』已經持續40分鐘，加上鼻胃管
    引流不順暢，因此演變成後期『張力性氣胸』，造成胸腔內
    部器官發生移位壓迫他側肺臟，以及阻止血流返回心臟，造
    成休克、血氧飽和濃度下降到70%、以及心跳低於30/分；由
    於發生嚴重休克以及心跳暫停，因而造成腦部缺氧之併發症
    。」請問您是否同意上述推論?）是；（問：急救期間，外
    科醫師施行心臟體外按摩，麻醉醫師迅速進行氣管內插管，
    手術室護士靜脈注射急救藥物。下午3時23分，血氧飽和濃
    度、心跳與血壓回復正常範圍，但是意識沒有恢復清醒。下
    午3時25分，由於右腋窩鼻胃管引流效果不好，外科醫師才
    經右側肋間使用大口徑之胸管做氣胸引流手術。根據此情，
    被告麻醉醫師對於本案之處理，是否有任何「應注意而未注
    意」之過失?）沒有，ＰＲＯＰＯＦＯＬ藥物不是只有給插
    管的病人使用，我每天在使用的病人超過十個以上，可能只
    有一個插管，因為絕大多數的病人換氣不會有問題，這個病
    人他的換氣有問題，是因為氣胸的關係。整個ＣPＲ流程，
    不是只有插管而已，病人的休克是氣胸造成的，是後來在放
    大口徑的胸腔管正確引流才把病人救回來，不是只有插管，
    還是有強心劑等語（見本院更三卷第232至239頁）。
(四)依上開鑑定報告及鑑定人許淑霞之證述綜合以參，本案麻醉
    醫師即被告乙○○於第二次為被害人施行全身麻醉之必要性
    、施行過程及監控、處理，並無過失，尚難認定被告乙○○
    第二次為病患施行全身麻醉處置與病患隨後之發生之心跳停
    止、休克等病程發展有相當因果關係。雖依據卷附醫事審議
    委員會第一次鑑定意見（編號84159）略謂：本案二次手術
    使用之麻醉劑propofol（150mg靜注），有可能導致心跳變
    慢及血壓下降，而加深原有之血氧不足（見偵查卷第54頁）
    ；該委員會第二次鑑定意見（編號85162）略謂：手汗症病
    患術後若發生氣胸而情況惡化時，一般建議採用局部麻醉以
    施行胸部插管引流術。若病患因躁動而無法施行手術時，給
    予麻醉時應考慮全身麻醉可能引起之副作用及病患不穩定之
    生理變化。此類病患，全身麻醉劑可能導致呼吸系統及心臟
    血管之抑制。本案患者發生缺氧性腦病變，氣胸之發生及麻
    醉之處理均為造成原因，麻醉劑引起之副作用會更加強生理
    功能之惡化而致發生缺氧性之腦病變等旨（見原審卷第80
    頁），然鑑定人許淑霞已於本院證稱：行政院衛生署醫事審
    議委員會第二次鑑定意見三、第二次麻醉開始，時間離第一
    次麻醉結束時間約30分鐘，麻醉清醒後在血中之濃度雖已降
    低（依不同的藥物其降低程度並不一致），但仍可能有殘餘
    量自組織釋出或未完全排出，對病患的生理系統仍會發生不
    同程度的影響，須作第二次麻醉時並非禁忌，但應考慮病患
    之恢復情況等語，並不是針對本案，是在描述第一次跟第二
    次麻醉給藥之間必須的考量。一般麻醉醫師幾乎在恢復室時
    ，會把麻醉量降低，鑑定意見是提醒麻醉醫師應注意考慮病
    患的恢復狀況等語（見本院更三卷第232至239頁），且經本
    院再次向上開醫事審議委員會函詢結果，亦經該委員會說明
    「綜觀本案四次之爭點及鑑定意見，本案麻醉處置尚無發現
    不當之處，麻醉仍有其風險，但無法證實本案之麻醉確為病
    人心臟停止致缺氧性腦病變之原因，至於氣胸則應列入病人
    休克原因之考量」，有該署99年7月13日衛署醫字第9902091
    71號函附卷可憑（見本院更三審卷第177至178頁），益見被
    告乙○○所為麻醉處置，並無疏失，是前開二次鑑定意見尚
    難遽採為不利被告乙○○之認定。
(五)綜上所述，本案麻醉醫師即被告乙○○於第二次為被害人施
    行全身麻醉之必要性、施行過程及監控、處理，要無過失，
    ，已如前述說明，而檢察官所舉之證據又不足以證明被告乙○○確有業務過失重傷害犯行。此外，復查無其他積極之證
    據足認被告乙○○確有公訴人所指前開犯行，揆諸首揭論據
    及判決要旨，自屬不能證明被告乙○○犯罪。
五、原審未予詳查，遽為被告乙○○有罪之諭知，容有未洽，被
    告乙○○提起上訴，指摘原判決不當，為有理由，應由本院
    將原判決此部分併同撤銷，改諭知被告乙○○無罪之判決，
    以臻適法。
據上論斷，應依刑事訴訟法第三百六十九條第一項前段、第三百
六十四條、第二百九十九條第一項前段、第三百條、第三百零一
條第一項，刑法第二條第一項前段、第二百七十六條第二項，刑
法第七十四條第一項第一款，修正前刑法第四十一條第一項前段
，刑法施行法第一條之一，九十五年七月一日修正刪除前罰金罰
鍰提高標準條例第二條，現行法規所定貨幣單位折算新臺幣條例
第二條，中華民國九十六年罪犯減刑條例第二條第一項第三款、
第七條、第九條，判決如主文。
本案經檢察官孫冀薇到庭執行職務。
中    華    民    國    99    年    10    月    12    日
                  刑事第十八庭  審判長法  官 吳鴻章
                                      法  官 曾淑華
                                      法  官 汪梅芬
以上正本證明與原本無異。
如不服本判決，應於收受送達後10日內向本院提出上訴書狀，其
未敘述上訴之理由者並得於提起上訴後10日內向本院補提理由書
（均須按他造當事人之人數附繕本）「切勿逕送上級法院」。
                                      書記官 劉寶鈴
中    華    民    國    99    年    10    月    12    日
附錄：本案論罪科刑法條全文
中華民國刑法第276條
（過失致死罪）
因過失致人於死者，處 2 年以下有期徒刑、拘役或 2 千元以下
罰金。
從事業務之人，因業務上之過失犯前項之罪者，處 5 年以下有期
徒刑或拘役，得併科 3 千元以下罰金。

司法院資訊處製作；財團法人民間司法改革基金會備份。
